【裁判字號】    98,重訴,410
【裁判日期】    990128
【裁判案由】    履行契約
【裁判全文】
臺灣板橋地方法院民事判決             98年度重訴字第410號
原      告  甲○○
訴訟代理人  劉孟錦律師
複代理人    周珮琦律師
被      告  明緯建設股份有限公司
法定代理人  乙○○
訴訟代理人  林雅芬律師
            陳鵬光律師
            陳誌泓律師
上列當事人間履行契約事件，經本院於民國99年1月18日言詞辯
論終結，判決如下：
    主      文
被告應給付原告新臺幣壹佰壹拾貳萬伍仟陸佰柒拾元，及自民國
九十八年十月二十四日起至清償日止，按週年利率百分之五計算
之利息。
原告其餘之訴之駁回。
訴訟費用由被告負擔百分之十二，餘由原告負擔。
本判決第一項於原告以新臺幣參拾柒萬陸仟元供擔保後，得假執
行；但被告得以新臺幣壹佰壹拾貳萬伍仟陸佰柒拾元為原告預供
擔保，而免為假執行。
原告其餘假執行之聲請駁回。
    事實及理由
一、按訴狀送達後，原告不得將原訴變更或追加他訴。但有下列
    各款情形之一者，不在此限：(四)因情事變更而以他項聲明代
    最初之聲明者。(七)不甚礙被告之防禦及訴訟之終結者。民事
    訴訟法第255條第1項第3、7款分別定有明文。本件原告原係
    起訴請求(一)被告應將坐落台北市○○區○○段1小段1092地
    號土地，權利範圍10000分之54之土地所有權，及其上建物
    建號5434號即門牌號碼台北市信義區○○○路567號17樓之
    10，權利範圍全部，暨共同部分建號5456號，權利範圍1000
    00分之65、建號5457號，權利範圍10000分之65之所有權移
    轉登記與原告。(二)被告應將前項房屋及地下五層編號B5-75
    號車位交付原告（(一)、(二)部分以下簡稱系爭房地）。嗣於原
    告起訴後，被告已於98年12月2日將系爭房地以買賣原因移
    轉所有權登記予第三人戚維理，有原告提出之不動產登記簿
    謄本為證，即於98年12月31日具狀變更訴之聲明為(一)先位聲
    明：被告應給付原告新臺幣（下同）0000000元，及自起
    訴狀繕本送達翌日起至清償日止，按年息5%計算之利息。
    原告願供擔保請准宣告假執行。(二)備位聲明：被告應給付
    原告224萬元，及自起訴狀繕本送達翌日起至清償日止，按
    年息5%計算之利息。原告願供擔保請准宣告假執行。核係
    屬因情事變更而以他項聲明代最初之聲明，且不甚礙被告之
    防禦及本件訴訟之終結，揆諸上開規定，爰准原告訴之變更
    ，合先敘明。
二、原告主張：
  (一)原告與被告於民國94年10月14日訂立房屋預定買賣契約書及
    土地預定買賣契約書，約定購買被告興建之系爭房地，買賣
    價金共計1300萬元，原告已按期繳納買賣價金234萬元，被
    告拒絕將系爭房地移轉所有權予原告，竟於98年11月12日出
    售予第三人戚維理，並於同年12月2日辦理所有權移轉登記
    ，被告顯然係違約不賣或不履行移交買賣標的物之責任。依
    兩造所簽訂之系爭房屋買賣契約書第17條第2項及系爭土地
    買賣契約書第12條第2項約定：「乙方如有增加價款之要求
    、違約不賣或不履行移交標的物之責任情事者，甲方得定期
    催告乙方限期改善，如乙方逾期未改善者，甲方得主張解除
    契約，乙方除應將甲方已繳價款退還甲方外，並應同時賠償
    總價款百分之二十違約金，但該賠償之金額超過已繳價款者
    ，則以已繳價款為限」。經查原告已於98年10月19日委由劉
    孟錦律師寄發存證信函予被告，催告被告依約移轉系爭房地
    所有權登記並交屋，惟被告非但置之不理，更進而移轉系爭
    房地所有權登記予第三人所有，原告以98年12月31日民事準
    備書狀之送達為解除系爭房地買賣契約之意思表示，並依上
    開契約約定，請求被告賠償已繳價款234萬元及違約金234萬
    元。又原告購買系爭房地，本即有另行出售賺取差價之計劃
    ，依現今房屋每坪至少60萬元、車位每個2百萬元之價格計
    算，原告若順利取得系爭房地所有權，將有至少463.6萬元
    之轉售差價，原告爰依民法第260條及第216條規定之法律關
    係請求被告賠償之。爰依兩造所簽訂之系爭房地買賣契約書
    第17條第2項、第12條第2項約定條款解除契約後請求回復原
    狀返還已付價金、給付違約金請求權，及民法第260條、第2
    16條規定之損害賠償請求權，先位聲明請求被告給付931.6
    萬元，及自起訴狀繕本送達翌日起至清償日止，按年息5%計
    算之利息。
  (二)按約定之違約金過高者，法院得減至相當之數額，民法第25
    2條定有明文。倘若鈞院綜合全卷證資料認為被告解除契約
    之意思表示確為合法（假設語氣非原告自認），惟被告訴訟
    代理人於歷次庭訊再行陳稱系爭房地早已轉售云云，是以原
    告未按時繳付價款之行為對被告造成之損失有限，原約定之
    違約金實有過高，請求予以酌減違約金後依不當得利返還請
    求權請求返還，備位聲明請求被告給付224萬元，及自起訴
    狀繕本送達翌日起至清償日止，按年息5%計算之利息。
  (三)對於被告抗辯之陳述：
    系爭房屋買賣合約第20條及系爭土地買賣合約第11條均約
      定：「相互通信方式甲、乙雙方關於本約所載之聯絡地址
      以掛號郵寄，如因拒收或無法投遞而致退回者，均以郵局
      第一次投遞日期為送達日期。雙方聯絡地址如有變更應以
      書面掛號通知對方」，此約定為被告擬訂之定型化契約應
      屬無效。且否認收受被告所寄發被證３至被證８被告通知
      原告繳納買賣分期款之通知。
    又原告原留存聯絡地址為「台北市○○路138號6樓」，惟
      嗣後因搬家緣故，聯絡地址變更為「台北市○○路○段15
      巷24號3樓」，原告已將此一變更聯絡地址之事實用書面
      掛號方式通知被告，此觀被證７台北仁愛路郵局第1046號
      存證信函即可明被告至少於96年12月7日已知原告更改送
      達地址之情事。
    惟查，被告於97年3月27日再度寄發被證８台北仁愛路郵
      局第195號存證信函，內容略以：「請台端於函到7日內繳
      清積欠買賣價金65萬元，否則解除契約不另通知」，由於
      前次被證７存證信函內容為：「請台端於函到7日內繳清
      積欠買賣價金52萬元，否則解除契約不另通知」，兩者相
      較之下，被告以被證８存證信函撤回被證７存證信函解除
      契約之意思表示，否則原告逾期未繳清52萬元買賣價金，
      依被證７存證信函系爭買賣契約即為解除，被告為何又通
      知原告繳付65萬元買賣價金？是以被告明顯有以被證８存
      證信函撤回被證７存證信函解除契約之意思表示。原告嗣
      於本院99年1月18日言詞辯論時更正說明為被證８存證信
      函證明被證７被告不行使解除契約之權利等語。
    被證８存證信函被告於97年3月間並未送達至原告聯絡地
      址「台北市○○路○段15巷24號3樓」，故非達到原告可支
      配範圍內，對原告尚未發生效力，而原告係於98年11月20
      日才收受被證８存證信函之意思表示（蓋因被證８存證信
      函檢附於被告民事答辯一狀中，原告訴訟代理人於98年11
      月20日收受此份書狀），依民法第95條第1項前段之規定
      ，被證８存證信函直至98年11月20日方對原告發生效力。
      惟原告早在98年10月19日委由劉孟錦律師寄發台北古亭
      02089號存證信函予被告，催告被告依約移轉系爭房地所
      有權登記並交屋，原告將配合辦理貸款對保手續以繳付尾
      款，被告於98年10月20日收受此份信函，卻於98年10月29
      日回函依法解約云云拒絕原告之請求。
    準此，原告主張被證８存證信函直至98年11月20日方對原
      告發生效力，惟原告早在98年10月20日即發函請求被告履
      約，被告也於98年10月30日發函斷然拒絕原告之請求，是
      以未繳付尾款之情狀非可歸責於原告，被告解除契約之意
      思表示難認合法。被告解除契約之意思表示既難認合法，
      被告又已於98年12月2日將系爭房地所有權移轉登記予第
      三人所有，顯然為違約不賣或不履行移交標的物之責任情
      事，原告得依契約條款請求被告返還已付價金、違約金及
      賠償原告之擬轉售系爭房地之價差損害。
  (四)先位聲明：
    被告應給付原告0000000元，及自起訴狀繕本送達翌日起
      至清償日止，按年息5%計算之利息。
    原告願供擔保請准宣告假執行。
    備位聲明：
    被告應給付原告224萬元，及自起訴狀繕本送達翌日起至
      清償日止，按年息5%計算之利息。
    原告願供擔保請准宣告假執行。
三、被告則以：
  (一)原告與被告於94年10月14日訂立房屋預定買賣合約書及土地
    預定買賣合約書，約定被告出賣系爭房地予原告，買賣價金
    1300萬元，原告應依系爭房屋買賣合約書第5條及系爭土地
    買賣合約書第4條之約定按期付款。嗣被告先後寄發繳款通
    知予原告，請其給付系爭房屋買賣合約及土地買賣合約約定
    之第6期價款、第7期價款、第8期價款、第9期價款及第10期
    價款各13萬元，惟原告並未繳納，經被告催繳未果，故系爭
    房屋買賣合約及土地買賣合約關係，業經被告依系爭房屋買
    賣合約書第17條第1項、系爭土地買賣合約書第第10條第1項
    及民法第229條、第254條等規定解除在案。
  (二)按「相互通信方式  甲、乙雙方關於本約互為徵詢、洽商或
    通知辦理事項時，均應以書面按本約所載之聯絡地址以掛號
    郵寄，如因拒收或無法投遞而致退回者，均以郵局第一次投
    遞日期為送達日期。雙方聯絡地址如有變更應以書面掛號通
    知對方」系爭房屋買賣合約書第20條及系爭土地買賣合約書
    第11條分別定有明文。由此可知，兩造已就系爭房地買賣合
    約所生一切相互聯絡事項，明確約定以書面按合約所載聯絡
    地址掛號郵寄之方式進行，且如因拒收或無法投遞而致退回
    者，仍屬合法送達，而以郵局第一次投遞日期為送達日期。
  (三)關於本件繳款通知及存證信函，被告已分別依系爭房地買賣
    合約所載原告之聯絡住址：「臺北市○○區○○里○鄰○○路
    138號6樓」寄予原告，請其分別給付上開合約約定之第6期
    至第10期價款各13萬元，嗣雖因「招領逾期」而遭退回，惟
    依上開合約規定，上開繳款通知及存證信函實已合法送達原
    告，且依民法第95條規定及最高法院96年度台上字第2792號
    、95年度台上字第2611號裁判意旨，上開繳款通知及存證信
    函已達到原告支配範圍內，原告處於隨時可以瞭解其內容之
    狀態，不因原告逾期未前往郵局領取而失去合法送達之效力
    ，原告主張未收受被證３至被證８之繳款通知及存證信函，
    被告解約不生效力云云，洵不足採。又依原告所提戶籍謄本
    記載，原告戶籍地址即為合約聯絡住址，該戶籍謄本「戶長
    變更及全戶動態記事」欄位記載：「原住臺北市○○區○○
    里○○鄰○○路○段15巷24號三樓民國94年5月20日住址變更
    」、以及「原告記事」欄位記載：「原姓名翁慧君特殊原因
    95年3月7日第一次改名。原姓名翁子惟特殊原因民國98 年6
    月17日第二次改名」，可知自94年5月間起迄98年6月間，原
    告均持續居住於合約聯絡住址，其主張未收受被告掛號寄送
    之上開繳款通知及存證信函云云亦與事實不符。另依據系爭
    房地買賣合約附件一「付款明細表」，可知依約原告應按房
    屋完工之進度繳付系爭房地買賣價款，而原告僅繳納系爭房
    地買賣價款至96年6月間之第5期價款為止，亦經原告自認在
    案，則自96年6月份迄原告98年10月間起訴為止，長達2年餘
    之時間，原告竟從未詢問被告系爭房屋之完工進度，亦未繼
    續繳納第6期以後各期價款，反而主張其未收受被告寄送之
    繳款通知及存證信函云云，顯與常理不符。
  (四)原告雖另主張系爭房屋買賣合約第20條及系爭土地買賣合約
    第11條規定之「相互通信方式」，屬定型化契約條款而無效
    云云。惟查：就系爭合約所定「相互通信方式」，究竟有何
    顯失公平之情形，及為何該當免除或減輕預定被告之責任、
    加重原告之責任、使原告拋棄權利或限制其行使權利、抑或
    有其他對原告造成重大不利益之情事，原告均未加以說明，
    其主張自屬無據。且上開合約所定「相互通信方式」，係兩
    造為明確化彼此間通信送達方式及送達效力而訂立，兩造均
    有適用之可能，並無加重或減輕任何一方之責任，抑或使任
    何一方拋棄權利或限制行使權利之情形，更無顯失公平之情
    事，類似合約條款之效力，更經法院實務判決見解肯認在案
    ，足證上開合約規定並非無效之定型化契約約款。被告已依
    法送達買賣價金繳款通知及解除契約之存證信函予原告並已
    生效力，是原告上開主張，不影響系爭房地買賣合約業經被
    告合法解除之事實。
  (五)原告未依約按期給付價款，系爭房地買賣合約業經被告合法
    解除。被告所寄發之繳款通知及存證信函已合法送達原告，
    原告主張其已用書面掛號方式，將原聯絡地址「台北市○○
    路138號6樓」變更為「台北市○○路○段15巷24號3樓」云云
    顯屬無據。依系爭房屋買賣合約第20條及系爭土地買賣合約
    第11條約定「相互通信方式…雙方聯絡地址如有變更應以書
    面掛號通知對方」分別定有明文，原告主張其已用書面掛號
    方式，將原合約所定聯絡地址「台北市○○路138號6樓」變
    更為「台北市○○路○段15巷24號3樓」云云，被告否認之，
    原告亦未舉證以實其說，原告之上開主張洵不可採。至於原
    告主張其未收受被證3號至被證8號繳款通知及存證信函之原
    因，原告先主張系爭房屋買賣合約第二十條及系爭土地買賣
    合約第十一條規定為定型化契約而無效云云(見鈞院98年11
    月23日言詞辯論筆錄)，後主張被證3號至被證8號招領的信
    封，其內裝載信件不一定是繳費通知云云(見鈞院98年11月
    23 日言詞辯論筆錄)，嗣經鈞院諭示原告具狀說明後，原告
    又改稱其已依系爭房地合約規定書面通知原告更改合約聯絡
    地址云云，可見原告主張前後矛盾，並不足採。被告之所以
    將被證７號存證信函同時郵寄「台北市○○區○○里○○路
    138號6樓」及「台北市○○區○○路6段15巷24號3樓」等地
    址，乃係被告以被證３號至被證６號繳款寄至前者通知催告
    原告繳款，均遭「招領逾期」退回，被告為求慎重主動併將
    後者即原告身分證上住址加入存證信函送達地，絕非如原告
    主張其書面通知被告更改聯絡住址云云。且不論是「台北市
    信義區○○里○○路138號6樓」或「台北市○○區○○路6
    段15巷24號3樓」之地址，被告均已合法送達被證７號及被
    證８號之存證信函予原告，系爭房地買賣合約均業經被告合
    法解除在案。
  (六)原告另主張被告以被證８號存證信函撤回被證７號存證信函
    之意思表示，而被證８號存證信函直至98年11月20日始對原
    告發生效力，原告早於98年10月20日發函請求被告履約，故
    被告解約之意思表示不合法云云。原告上開主張均非事實，
    被告否認之。依被證８號存證信函記載：「嗣本公司分別於
    96年7月12日、96年8月15日、96年9月14日及96年11月12日
    寄發繳款通知予翁子惟女士，請其分別給付本件房屋契約書
    暨土地契約書約定之第6期、第7期價款、第8期價款及第9期
    價款各13萬元，共計52萬元，惟經本公司催繳，翁子惟女士
    迄未繳納，且其後再加上第10期價款，翁子惟女士亦未繳納
    。綜上，翁子惟女士迄今均未繳清上揭款項共計65萬元，業
    已違約」，可知被告並未以被證８號存證信函撤回被證７號
    存證信函之意思表示。原告積欠買賣價款數額，之所以由被
    證7號存證信函所載52萬元，改為被證8號存證信函所載65萬
    元，係因被告於96年12月10日以被證7號存證信函通知原告，
    而因「招領逾期」遭退回後，被告向戶政事務所查詢，始發
    現原告於95年間更改原名「翁慧君」為「翁子惟」，雖當時
    被證７號已合法送達原告，系爭房地買賣合約業已解除，惟
    為求慎重，被告乃於97年3月27日再以被證８號存證信函通
    知原告，另因當時系爭房屋已完成第10期之結構體，原告累
    積積欠之買賣價款新增第10期，累計已達65萬元，故被告在
    被證８號存證信函記載原告積欠買賣價款增加達65萬元，但
    不論如何，被告絕未以被證８號存證信函撤回被證７號存證
    信函之意思表示。且不論原告主張其居住於「台北市○○區
    ○○里○○路138號6樓」或「台北市○○區○○路6段15巷2
    4號3樓」之地址，被告均已合法送達被證７號解除系爭房地
    契約之存證信函予原告，非對話之意思表示已生效，系爭房
    地買賣合約於斯時業已合法解除在案，自無被告再以被證８
    號撤回被證７號之意思表示可言，系爭房地既已合法解除，
    原告主張被證８直至98年11月20日原告收受被告答辯一狀時
    ，始對原告發生效力云云，亦不可採。且原告有先為給付系
    爭房地剩餘之買賣價款之義務，卻迄今未現實提出系爭房地
    剩餘之買賣價款予被告，被告已依系爭房屋買賣合約第17條
    第1項、系爭土地買賣合約第10條第1項及民法第229條、第
    254條等規定解除系爭房地買賣合約，原告空言主張其早於
    98年10月20日發函請求被告履約，故被告解約之意思表示不
    合法云云，洵無理由。
  (七)系爭房地買賣合約因原告未依約按期給付價款，業經被告合
    法解除在案，已如前述，被告自得將系爭房地另行賣予第三
    人，原告主張被告有上開違約情形云云，殊屬無據。況原告
    就其主張另有出售系爭房地賺取差價之計畫，故至少受有46
    3萬6,000元轉售差價之損害賠償云云，被告否認，原告並未
    舉證以實其說，自不可採。
  (八)被告分別寄發繳款通知予原告，請其分別給付系爭房屋買賣
    合約及土地買賣合約約定之第6期價款、第7期價款、第8期
    價款、第9期價款及第10期價款各13萬元，惟原告並未繳納
    ，經被告多次催繳，原告仍未繳納，系爭房地買賣合約已經
    被告解除在案，依據系爭房屋買賣合約第17條第1項、系爭
    土地買賣合約第10條第1項規定，被告自得沒收原告已繳價
    款234萬元。按「雙方權利義務內容悉依本契約書為依據，
    本案之各項廣告說明內容，均經甲方確實審慎核對，與本約
    並無不符之處，如有口頭約定其他任何事項，應於訂約時一
    併提出，並以文字方式為之，始生效力」，系爭系爭房屋買
    賣合約第20條第6項及系爭土地買賣合約第12條第4項分別定
    有明文。由上規定可知，兩造於訂約時，業已衡量自己履約
    之意願、經濟能力、對方違約時自己所受損害之程度等主、
    客觀因素，本諸自由意識及平等地位自主決定違約金之金額
    ，為維持兩造之公平，維護交易安全及私法秩序，原告自不
    得於違約時任意指摘違約金之約定過高，原告空言主張合約
    所約定之違約金金額過高，事後推翻兩造合約約定之違約金
    數額云云，殊無可採。況被告為建設公司，以建屋出售為業
    ，並以買方依約如期給付之買賣價款，作為資金來源而按預
    定進度興建房屋，是本件原告自96年6月份起即未依約繳納
    系爭房地買賣合約之價款，已對被告資金營運調度等造成影
    響，並使被告至少受有利息、另尋買家致額外支出成本等損
    失，迺原告竟空言主張合約所約定之違約金金額過高，請求
    酌減云云，其主張自不可採。至於原告聲請命被告提出與第
    三人戚維理之買賣契約及付款證明部分，上開買賣契約或付
    款證明，均與本件之爭點即被告是否業已合法解約乙節無關
    ，鈞院實無調查之必要，且縱依原告主張其另有出售系爭房
    地賺取差價之計畫云云，亦與被告與第三人簽訂之買賣契約
    無關，洵無調查之必要，且上開買賣契約及付款證明，涉及
    第三人之個人隱私、財產資料及被告之商業秘密等，一旦公
    開，將損及第三人之隱私權利及被告股東投資權益等，依據
    民事訴訟法第344條第2項規定，被告亦得拒絕提出。又原告
    另聲請將系爭房地送鑑價公司鑑定102年11月9日之交易價值
    云云，惟原告並未說明待證事實為何，上開鑑定實與與本件
    之爭點無關，衡諸上開說明， 鈞院自無調查之必要。
  (九)答辯聲明：原告之訴及假執行之聲請均駁回。如被告受不利
    之判決，請准提供擔保免為假執行。
四、本院得心證之理由：
  (一)兩造於94年10月14日簽訂房屋預定買賣合約書及土地預定買
    賣合約書，約定被告出賣系爭房地予原告，買賣總價金1300
    萬元，原告已給付部分買賣價金234萬元予被告，原告未交
    付第6期、第7期、第8期等買賣價款各13萬元，被告並於98
    年11月12日將系爭房地另行出售予第三人戚維理，復於同年
    12月2日以買賣原因移轉所有權登記予第三人之事實，為兩
    造所不爭，並有原告提出系爭房屋買賣合約書及系爭土地買
    賣合約書影本各乙件、系爭房屋建物登記簿謄本為證，自堪
    信為真實。本件爭執要點在於：系爭房屋買賣合約第20條
    及系爭土地買賣合約第11條約定之「相互通信方式」條款是
    否有效？被告以原告未依約給付第6期至第10期買賣價款
    為由，依系爭房屋買賣合約書第17條第1項、系爭土地買賣
    合約書第10條第1項及民法第229條、第254條之規定解除兩
    造系爭房地買賣契約關係有無理由？原告以被告違約不賣
    或不履行移交買賣標的物義務為由，爰依系爭房屋買賣合約
    書第17條第2項、系爭土地買賣合約書第12條第2項之約定，
    以98年12月31日民事準備一狀為解除兩造系爭房地買賣契約
    關係之意思表示，請求被告返還已付買賣價款234萬元及違
    約金234萬元，並依民法第260條及第216條請求被告賠償擬
    出售系爭房地之差價463.6萬元有無理由？原告依民法第
    252條之規定請求酌減違約金後，爰依不當得利返還請求權
    請求被告返還224萬元有無理由？
  (二)按所謂定型化契約應受衡平原則限制，係指締約之一方之契
    約條款已預先擬定，他方僅能依該條款訂立契約，否則，即
    受不締約之不利益，始應適用衡平原則之法理，以排除不公
    平之「單方利益條款」，避免居於經濟弱勢之一方無締約之
    可能，而忍受不締約之不利益，是縱他方接受該條款而締約
    ，亦應認違反衡平原則而無效，俾符平等互惠原則（最高法
    院93年度台上字第710號判決要旨參照）。故定型化契約乃
    指當事人一方預定用於同類契約之條款而訂定之契約，免除
    或減輕預定契約條款之當事人責任，或使他方當事人之拋棄
    權利或限制其行使權利，因違反誠信原則，顯失公平而該部
    分約定無效時，乃以契約當事人之一方於訂約當時，處於無
    從選擇締約對象或無拒絕締約餘地之情況，而簽訂顯然不利
    於己之約定為其要件。次按非對話而為意思表示者，其意思
    表示，以通知達到相對人時發生效力，民法第95條第1項前
    段定有明文規定，所謂達到，係指意思表示達到相對人支配
    範圍，置於相對人隨時可了解其內容之地位為已足，並非須
    使相對人取得占有，而依私法自治原則，當事人之間自非不
    得約定證明意思表示已達到相對人支配範圍之方式，此乃就
    意思表示達到之證明方式為約定，尚無違反民法到達主義之
    立法目的。本件被告雖以預先擬定之系爭房屋預訂買賣合約
    書第20條及系爭土地預訂買賣合約書第11條約定兩造「相互
    通信方式」條款：「相互通信方式甲、乙雙方關於本約互為
    徵詢、洽商或通知辦理事項時，均應以書面按本約所載之聯
    絡地址以掛號郵寄，如因拒收或無法投遞而致退回者，均以
    郵局第一次投遞日期為送達日期。雙方聯絡地址如有變更應
    以書面掛號通知對方」，上開條文僅係兩造關於意思表示達
    到證明方式之約定，雙方均應受其拘束，原告於訂約當時若
    認該條款不公平，實可不與原告訂約，或依系爭房屋買賣合
    約第20條第6項及系爭土地買賣合約第12條第4項之約定，於
    訂約時提出並以文字方式列入或修正，是原告並無「無締約
    之可能，而忍受不締約之不利益」之情形，故原告主張上開
    定型化契約約定條款顯失公平無效云云，不足採信。
  (三)查「本條付款方式甲方（即原告）應依附件一付款期別明細
    表之規定，於乙方（即被告）通知繳款期限內自行向乙方指
    定之繳納地點或銀行專戶以現金或即期支票如數一次繳清」
    ，系爭房屋買賣合約第5條第1項及系爭土地買賣合約第4條
    第1項分別定有明文。又「甲方如有減少價款之要求，違約
    不買或違反本約之任何條款之內容者，經乙方定期催告仍未
    改善時，乙方得解除契約。並沒收總價款百分之20計算之違
    約金，但該沒收之金額超過已繳價款者，則以已繳價款為限
    」，系爭房屋買賣合約第17條第1項及系爭土地買賣合約第1
    0條第1項亦定有明文。本件依被告所提原告亦不抗辯其真正
    之被證３至被證７及被證７-１之買賣價金繳款通知、催繳
    函、信封回執及解除契約存證信函影本等件所載，被告已於
    96年7月10日將第6期之買賣價金繳款通知，以原告依約所留
    存之聯絡地址即「台北市○○區○○路138號6樓」以掛號郵
    寄方式送達原告，通知原告應於同年7月18日之前繳清應付
    款項13萬元，郵務機關第一次投遞日期為96年7月11日，雖
    該通知函於同年月12日以招領逾期退回，惟該通知繳款之意
    思表示已達到原告可得支配之範圍，置於被告隨時可了解其
    內容之地位，故依兩造簽訂上開系爭房地買賣合約書有關相
    互通信方式約款，被告第6期買賣價金繳款通知確已於96年7
    月11日合法送達原告，原告依約應於同年月18日繳清當期買
    賣價金，但因原告未依約給付，自該日起原告已負遲延責任
    。又被告復於96年8月13日、9月12日分別以上開方式通知原
    告繳納第7期、第8期買賣價金，該通知亦遭郵務機關以招領
    逾期退回，第一次投遞日期分別為96年8月14日及9月14日，
    上開通知均於該投遞日期合法送達原告，原告亦未依約給付
    ，原告自應負遲延責任甚明；被告復於96年12月7日依上開
    通信聯絡地址寄送存證信函，催告原告限期於收到信函7日
    內繳清積欠之買賣價金52萬元及遲延利息，逾期未繳清，兩
    造間系爭房地買賣合約即為解除，不另通知，並依約沒有已
    繳價款等情，該函件第一次投遞日期為96年12月11日，雖於
    同年月13日經郵務機關以招領逾期退回，依兩造合約相互通
    信方式約款，該函件已於96年12月11日合法送達原告，原告
    仍未依約繳款，故兩造間關於系爭房地買賣契約關係已於96
    年12月18日生解除契約之效力。故被告以原告未依約給付第
    6期起之買賣價款為由，依系爭房屋買賣合約書第17條第1項
    、系爭土地買賣合約書第10條第1項及民法第229條、第254
    條之規定解除兩造系爭房地買賣契約關係，洵屬正當。
  (四)至於原告主張已依系爭房屋買賣合約第20條及系爭土地買賣
    合約第11條約定以書面掛號方式，通知被告將原合約所定聯
    絡地址「台北市○○路138號6樓」變更為「台北市○○路○
    段15巷24號3樓」云云，業據被告否認在卷，原告並未提出
    任何證明文件以實其說，雖援引被告所提之被證７之存證信
    函所載，被告寄送原告存證信函之住址特別臚列「台北市○
    ○路○段15巷24號3樓」而為送達，反證推論原告已書面變更
    聯絡住址等情，惟據被告抗辯稱被告先前通知催告原告繳款
    均遭「招領逾期」退回，被告為求慎重主動併將原告身分證
    上住址加入存證信函送達地，絕非如原告主張其書面通知被
    告更改聯絡住址等語，本院認若原告確有書面通知變更聯絡
    住址，為何被告該存證信函仍臚列原契約所約定之聯絡住址
    「台北市○○路138號6樓」而為送達？且依被告所提被證８
    之97年3月27日再次寄發之存證信函尚依原約定聯絡住址而
    為送達？足認被告所辯堪信為真，原告既無法提出已依約以
    掛號郵寄通知變更聯絡住址之證明文件，自應為不利之認定
    。又原告另主張被告以被證８之存證信函撤回被證７解除契
    約之意思表示云云，依民法第258條第3項規定解除契約之意
    思表示，不得撤銷，原告該主張於法無據，嗣雖變更法律上
    之陳述為被證８佐證被告不行使被證７寄發存證信函解除之
    意思表示云云，亦與上開規定不符，且依被證８存證信函之
    內容並無原告所述情節，原告主張於法無據。被告既已依系
    爭房屋買賣合約書第17條第1項、系爭土地買賣合約書第10
    條第1項及民法第229條、第254條之規定於96年12月18日合
    法解除兩造系爭房地買賣契約關係，已如前述，故原告於被
    告合法解除契約後，再以被告違約不賣或不履行移交買賣標
    的物義務為由，爰依系爭房屋買賣合約書第17條第2項、系
    爭土地買賣合約書第12條第2項之約定解除兩造契約關係，
    以先位聲明請求被告返還已付買賣價款234萬元及違約金234
    萬元，依民法第260條及第216條請求被告賠償擬出售系爭房
    地之差價463.6萬元，洵非有據。
  (五)按約定之違約金額過高者，法院得減至相當之數額。民法第
    252條定有明文。本件依兩造所簽訂之系爭房屋買賣合約書
    第17條第1項、第10條第1項分別約定：「甲方（即原告）如
    有減少價款之要求、違約不買或違反本約任何條款之內容者
    ，經乙方（即被告）催告仍未改善時，乙方得解除契約。並
    沒收總價款20%計算之違約金，但該沒收之金額超過已繳納
    價款者，則以已繳價款為限」。被告抗辯因原告違約未按期
    繳納買賣分期款，經催告履行未果而解除契約關係，並依上
    開約定沒收原告已繳納之價款234萬元等情，而原告主張被
    告沒收其已繳納之買賣價金充作違約金顯屬過高云云。原告
    即債務人未依約繳納分期付款買賣價金，債權人即被告本得
    不待舉證證明其所受損害額之多寡，即可依系爭土地及房屋
    買賣契約上開違約金約定，將原告所繳之買賣價金作為違約
    金予以沒收。然約定之違約金過高者，除出於債務人之自由
    意思，已任意給付，可認為債務人自願依約履行，不容其請
    求返還外，依民法第252條之規定，法院均得酌減至相當之
    數額。（最高法院74年台上字第424號裁判意旨參照）。此
    所謂違約金，包括懲罰性違約金及損害賠償額預定性違約金
    （最高法院50年台抗字第55號判例意旨參照）。又是否相當
    ，須依一般客觀事實、社會經濟情況及當事人所受損害，債
    權人可得享受之一切利益，債務人若能如期履行債務時，債
    權人可得享受之一切利益為衡量標準（最高法院50年台抗字
    第55號判例、最高法院51年台上字第19號判例意旨參照）。
    查本件被告沒收原告已繳之上開買賣價金234萬元作為違約
    金，此非原告依自由意思所為之任意給付，且依民法第250
    條第2項規定，違約金，除當事人另有訂定外，視為因不履
    行而生損害之賠償總額，系爭房地契約之上開違約金約定，
    僅約定沒收之價金作為違約金，並未特別約定其性質為懲罰
    性違約金，故系爭約定違約金之性質係屬損害賠償額預定性
    違約金甚明。另原告之繳款係配合工期陸續繳納，則依系爭
    房地預定買賣契約之上開違約金約定，勢必造成履行契約之
    程度愈高、時間愈久，繳納之價金愈多，被沒收充當違約金
    之金額亦愈多，此與約定違約金旨在確保債務履行之本質不
    符，亦會產生不合理之情況。故本件上訴人沒收之違約金，
    自有依上述之標準，以為酌定之必要，本院析述如下：
    被告所失利益部分：
      (1)營業利潤損失部分：
        按「財政部每年均就營利事業各種同業，檢定利潤標準
        ，作為課徵所得稅之依據，其核定同業利潤標準，係依
        據各業抽樣調查並徵詢各該業同業公會之意見而為核定
        （見所得稅法第80條規定），可謂統計及經驗所定之標
        準，自可以之為依通常情形，營業人可得預期之利益之
        計算標準，據以核算其損害額，尚屬允當（最高法院76
        年度台上字第1758號裁判意旨參照)。被告公司係房屋
        建築營建業者，自得依財政部核定之房屋建築營建業同
        業利潤標準作為認定被告公司所得受利益之標準。依營
        利事業所得稅查核準則第24條之2規定：「營利事業出
        售不動產，其所得歸屬年度之認定，應以所有權移轉登
        記日期為準，但所有權未移轉登記予買受人以前，已實
        際交付者，應以實際交付日期為準，兩者皆無從查考時
        ，稽徵機關應依其買賣契約或查得資料認定之」。系爭
        不動產尚未移轉所有權，亦未辦理交屋手續，本院審酌
        系爭房地預定買賣契約係於94年間訂定，則被告因與原
        告簽立系爭房地買賣契約預期可得之利益，自應於契約
        簽立時即已產生，自可以系爭房地預定買賣契約簽定之
        時即94年度之營業利潤標準為據計算被告可得獲得之利
        益。依「財政部營利事業各種同業，檢定利潤標準」表
        ，房屋建築營建業之淨利率為9%（原告違約被告解除契
        約96年度之標準亦同）。而原告購買系爭房地之總價款
        為1300萬元，被告因原告違約解除系爭房地買賣契約所
        失營業利益計117萬元（1300萬元×9%＝117萬元）。
      (2)房屋總價漲跌部分：
        按負損害賠償責任者，除法律另有規定或契約另有訂定
        外，應回復他方損害發生前之原狀民法第213條明文規
        定。又損害賠償，除法律另有規定或契約另有訂定外，
        應以填補債權人所受損害及所失利益為限。依通常情形
        ，或依已定之計劃、設備或其他特別情事，可得預期之
        利益，視為所失利益，同法第216條亦定有明文。再按
        民法第260條規定解除權之行使，不妨礙損害賠償之請
        求，據此規定，債權人解除契約時，得併行請求損害賠
        償，惟其請求損害賠償，並非另因契約解除所生之新賠
        償請求權，乃是因債務不履行（給付不能或給付遲延）
        所生之舊賠償請求權，不因解除失其存在，仍得請求而
        已，故其賠償範圍，應依一般損害賠償之法則，即民法
        第216條規定定之，最高法院55年台上字第1188號著有
        判例。是債權人解除契約時，所得併行請求損害賠償，
        乃係因債務不履行（給付不能或給付遲延）所生之舊賠
        償請求權，並非因解除契約所生之新賠償請求權，從而
        債權人所得請求者，為回復他方損害發生前之原狀，即
        以損害發生前為標準填補債權人所受損害及所失利益為
        限，至於因解除契約後，因其他情事所生之損害，自非
        因債務不履行所生之損害賠償。民法第216條第1項所謂
        所受損害，即現存財產因損害事實之發生而被減少，屬
        於積極損害；所謂所失利益，即新財產之取得，因損害
        事實之發生而受妨害，屬於消極的損害，最高法院48年
        度臺上字第1934號判例意旨參照。系爭不動產並無因損
        害事實即原告未依約繳納價金之發生而減少其市場交易
        價值，而被告出售系爭房屋所應得之利潤已計算如上述
        。系爭不動產之價值於兩造簽定買賣契約後市場價格縱
        有增加或貶損，係因市場交易價值之浮動所致，與原告
        之債務不履行非同一事實，自無相當因果關係，該部分
        於審酌違約金是否過高時毋庸併予審酌。又基於「損益
        同歸」之原則，於解除契約之時，如房屋有升值之情形
        ，向由建商獲得升值之利益，若謂有眨值則應由消費者
        負擔，顯與公平有悖。是原告請求被告提出將系爭房地
        另行出售予第三人之詳細資料云云，本院認並無調查及
        命被告提出之必要，併此敘明。
      (3)原告應給付各期買賣價款之利息損失部分：
        依兩造系爭房屋買賣合約書第5條第2項及系爭土地買賣
        合約書第4條第2項約定：「依前項規定，如甲方逾期達
        5日仍未繳清期款或已繳之票據無法兌現時，甲方應加
        付按逾期款部分每日千分之一計算之遲延利息…」，本
        件被告通知原告繳納第6期價款之期限為96年7月18日、
        第7期價款為96年8月22日、第8期價款為96年9月21日，
        原告均未按期清償，有被告提出之繳款通知書及信封附
        卷可稽，至於第9期價款部分，被告並未提出繳款通知
        ，僅有被證７通知原告繳清積欠之買賣價金52萬元（第
        6期至第9期，每期各13萬元，共計52萬元），該期繳納
        期限為原告收受存證信函7日內繳納，惟該函同時通知7
        日期限屆滿即96年12月18日解除契約，故第9期以後之
        價款，因兩造系爭房地買賣契約業已解除，自不予列入
        。本院依原告遲付第6、7及8期價款之繳款期限，並扣
        除被告允諾清償期限後之5日寬限期，故計算被告第6期
        利息損失為19110元（13萬元，自96年7月24日起至96年
        12月17日，按日息0.1%計算）、第7期利息損失為14560
        元（13萬元，自96年8月28日起至96年12月17日止，按
        日息0.1%計算）、第8期利息損失為10660元（13萬元，
        自96年9月27日起至96 年12月17日止，按日息0.1%計算
        ），被告因原告違約未按期繳納買賣價金之利息損失總
        計為44330元。
    被告另尋買家致額外支出成本所受損害：
        被告公司是否需重複支出銷售費用始能順利銷售系爭不
        動產？本院審酌被告為銷售系爭不動產而需支付之銷售
        費用，本即為被告所應負擔，原告並不因其未依約支付
        分期付款價金即當然造成被告應支付第二次銷售費用，
        縱認被告因銷售系爭不動產應另支付銷售費用，然原告
        之違約行為與被告另行支付銷售費用間並無因果關係。
    從而，被告因原告未依約繳納分期付款價金致被告解除系
      爭房地買賣契約受有營業利潤之所失損失計117萬元，所
      受原告未按期繳納分期款之利息損失計44330元。又另審
      酌台北市信義區○○○路地段之不動產交易熱絡、被告已
      於98年12月2日已將系爭房地另行出售予第三人等情事。
      爰依上開情形，審酌社會經濟情況、當事人所受損害、債
      權人可得享受之一切利益，債務人若能如期履行債務時，
      債權人可得享受之一切利益為衡量標準，應認被告沒收原
      告234萬元作為違約損害賠償額有過高之情事，原告備位
      聲明請求本院酌減違約金至0000000元部分（0000000＋44
      330＝0000000，洵屬有據，原告並依不當得利返還請求權
      之法律關係請求被告返還0000000元（000000000000000
      ＝0000000），及自起訴狀繕本送達翌日即98年10月24日
      起至清償日止，按年息5%計算之利息，洵屬正當。
五、綜上所述，本件原告主張依系爭房屋買賣合約書第17條第2
    項、系爭土地買賣合約書第12條第2項之約定解除兩造契約
    關係後，先位聲明請求被告返還已付買賣價款234萬元及違
    約金234萬元，依民法第260條及第216條請求被告賠償擬出
    售系爭房地之差價463.6萬元，共計931.6萬元，及自起訴狀
    繕本送達翌日起至清償日止，按年息5%計算之利息，為無理
    由，應予駁回；原告主張民法第252條規定請求酌減違約金
    後，並依不當得利返還請求權之法律關係，備位聲明請求被
    告返還0000000元，及自起訴狀繕本送達翌日即98年10月24
    日起至清償日止，按年息5%計算之利息部分為有理由，應予
    准許；逾上開範圍之請求，即屬無據，不應准許。
六、兩造均陳明願供擔保，聲請宣告假執行及免為假執行，經核
    原告勝訴部分，並無不合，爰分別酌定相當之擔保金額宣告
    之；至原告敗訴部分，其訴既經駁回，假執行之聲請即失所
    附麗，併予駁回。
七、本件事證已臻明確，原告請求鑑定系爭房地於102年11月9日
    之交易價值，及兩造所為其餘之其他主張、陳述並所提之證
    據，經審酌後，認均與本件之結論無礙，不再一一論述，併
    予敘明。
八、訴訟費用負擔之依據：民事訴訟法第79條。
中    華    民    國    99    年    1    月    28    日
                  民事第三庭    法  官  張紫能
以上正本係照原本作成
如對本判決上訴，須於判決送達後20日內向本院提出上訴狀
中    華    民    國    99    年    1    月    28    日
                                書記官  蔡佳容

司法院資訊處製作；財團法人民間司法改革基金會備份。
